【裁判字號】    98,台上,2282
【裁判日期】    980428
【裁判案由】    貪污等罪
【裁判全文】
最高法院刑事判決            九十八年度台上字第二二八二號
上  訴  人  台灣高等法院高雄分院檢察署檢察官
上  訴  人
即  被  告  乙○○
選任辯護人  吳剛魁律師
上  訴  人
即  被  告  丙○○
            丁○○
上  訴  人  戊○○
上 列三 人
共      同
選任辯護人  阮文泉律師
上  訴  人
即  被  告  甲○○
被      告  己○○
上列上訴人等因被告等貪污等罪案件，不服台灣高等法院高雄分
院中華民國九十七年八月二十九日第二審更審判決（九十五年度
上更(二)字第二七三號，起訴案號：台灣高雄地方法院檢察署八十
九年度偵字第一二三三九號），提起上訴，本院判決如下：
    主  文
原判決撤銷，發回台灣高等法院高雄分院。
    理  由
本件原判決撤銷第一審之科刑判決，改判論處上訴人即被告甲○
○、乙○○、丙○○、被告己○○共同連續公務員明知為不實之
事項，而登載於職務上所掌之公文書，足以生損害於公眾各罪刑
，及均予減刑。另依牽連犯關係，從一重論處上訴人戊○○連續
公務員（原判決誤載為「依據法令從事公務之人員」）對於主管
之事務，明知違背法令，直接圖私人不法利益，因而獲得利益罪
刑。又依牽連犯關係，從一重論處上訴人即被告丁○○連續行使
公務員明知為不實之事項，而登載於職務上所掌之公文書，足以
生損害於公眾罪刑，及予減刑，固均非無見。
惟查：(一)、原判決理由謂甲○○雖提出高雄縣彌陀鄉公所自民國
六十五年間起，至八十三年間止，核發接水接電證明書之相關資
料，欲證明該所為便民，每年核發申請證明書案件數量多達數十
件至數百件，並無獨厚特定人一節，但觀諸申請人劉通報於七十
三年六月十六日、申請人張武榮於七十四年八月一日、申請人張
乾隆於七十五年七月十四日之證明申請書，依分層負責先由承辦
人員學習技士方永發分別簽註「擬依據七十三年六月十六日台水
七岡服字第七九０號，證明該房屋為六十五年一月一日以前完成
，核發證明書。」、「擬請附六十四年四月一日以前完納稅捐證
明後，再提出申請。」、「依據戶籍謄本記載日期，該房屋為禁
建前舊有房屋，准予核發。」，足證當時之承辦人員已知應依據
法令規定確實審核，並加註准否核發之具體意見。又申請人蔡新
吉於七十一年八月十六日、申請人孫謝金枝於七十二年七月十八
日申請時，丙○○承辦各該案件，亦分別簽具「擬經查屬實，是
否核發證明，請裁示」。足證丙○○早於七十一年間，即詳為查
明是否確屬舊有房屋後，在證明申請書上簽註是否合於申請事項
之具體意見至明，故丙○○辯稱其為便民而為批註，丁○○辯稱
鄉公所向來有此便民措施，顯係事後卸責之詞，自無可信（見原
判決第二十六頁、第二十七頁）。然彌陀鄉公所於上開期間內，
究竟有無申辦案件非屬「彌陀都市計畫公告實施以前即六十四年
四月一日（不包括一日）以前、內政部公告實施區域計畫地區建
築管理辦法公告以前即六十六年一月十九日（不包括十九日）以
前建築完成之合法建築物」，而仍予核發接水接電證明書之情形
，其件數多少？此攸關己○○、甲○○、乙○○、丙○○核發本
案接水接電證明書，係為便民循例辦理，抑故意違法核發之認定
，原審未予調查審認，遽謂丙○○等所辯皆不足採信，尚嫌速斷
，有應於審判期日調查證據未予調查之違法。(二)、原判決認定丁
○○持高雄縣彌陀鄉公所核發不實之接水接電證明書、自用農舍
建築執照及使用執照，交由不知情之黃金樹分別填具自來水及表
燈新設登記單，憑以申請接水、接電，使不知情之台灣自來水股
份有限公司及台灣電力股份有限公司高雄區營業處梓官服務所承
辦之公務員，將上開不實事項登載於其職務上所掌之證件審核書
上，准予裝配接水、接電（見原判決第六頁、第九頁、第十一頁
）。然九十四年二月二日修正公布，九十五年七月一日施行之刑
法第十條第二項規定：「稱公務員者，謂下列人員：一、依法令
服務於國家、地方自治團體所屬機關而具有法定職務權限，以及
其他依法令從事於公共事務，而具有法定職務權限者。二、受國
家、地方自治團體所屬機關依法委託，從事與委託機關權限有關
之公共事務者。」台灣自來水股份有限公司、台灣電力股份有限
公司係屬公營事業機構，並非國家或地方自治團體所屬機關，而
供水、供電予用戶為私經濟行為，並非公共事務。則該二公司承
辦申請接水、接電之人員，能否認係公務員？丁○○持上開核發
不實之「接水接電證明書」、「自用農舍建築執照及使用執照」
行使，使該二公司承辦人員將該不實之事項登載於職務上所掌之
證件審核書上，能否成立使公務員登載不實罪，不無研求之餘地
。(三)、高雄縣政府九十四年十一月十八日府建管字第０九四０二
一二七九六號函內容為「(一)依建築法第十二條所稱建築物起造人
為建造該建築物之申請人（六十五年十二月二十二日總統令修正
公布迄今均未修正本條文），另依七十一年六月二十九日、八十
五年九月十三日修正都市計畫法台灣省施行細則第二十七條及實
施區域計畫地區建築管理辦法第六條（七十五年三月十三日修正
公布全文迄今均未修正本條文），就申請自用農舍申請資格、條
件及應檢附書件已有明定。依上開法令規定，本府受理申請建造
農舍之建造執照時，均依建築法第三十條、第三十一條、第三十
二條審核其檢附書件、圖說內容及其檢附證明文件，凡申請書件
、圖說、證明文件合於法令規定者，即應核發建造執照。(二)另是
否為借用他人名義申請乙節，依建築法第三十三條規定，建照執
照審核階段有其期限限制，且均僅就上開檢附申請書件及其證明
文件內容查核，無上述證明文件或文件內容有誤，依建築法第三
十六條規定，請其於期限內補正，屆期未補正或複審不合規定者
，主管建築機關得將該案件予以駁回，故尚難審查申請案件是否
借用他人名義。」（見原審上更(一)卷(三)第三十三頁、第三十四頁
）。其所稱「尚難審查申請案件是否借用他人名義」，係表示是
否借用他人名義，其「無法審查」，抑「無庸審查」。如係「無
庸審查」，則知悉借用他人名義申請，能否駁回？涵義不明。原
審未再函詢清楚，即謂「該函係指難審查是否人頭申請建築執照
而言，若已知是人頭申請合併農地之農舍建築執照，而仍予核准
，自屬違法。」殊有未當。(四)、原判決認定戊○○明知張雙春等
人係人頭，仍違法核發合併農地農舍之使用執照，使買受人劉林
錦雀、江勝明、李財富三戶，買受人王慶忠、李鐘金芬、許慶章
、莊寶利、梁進富、江南勝、張君勵、林泰昌、黃霖、張嬌、高
萬枝、陳莊靜華、許福正、鐘居旺、江麗美、莊東閔、陳劉麗秀
、陳建仁、李明展、賴秀蓮、陳萬來、蔡豐兆、江文昌、王玲秋
、莊美仁、李明同、蔡聰士二十七戶，黃清國、吳進科、吳嘉華
、吳啟宏、邱素華、陳秀桃、劉淑霞、黃和力八戶，共三十八戶
取得合併農地農舍使用執照，而使該農舍水電使用合法，又經鑑
定該地區水電證明合法後，每戶房價約差新台幣（下同）二十五
萬元至三十萬元，此有陳錦燦建築師事務所九十六年十二月二十
五日鑑定報告書附卷可稽，茲以最低之增值即每戶二十五萬元計
算，三十八戶共增值九百五十萬元，是戊○○共圖使丁○○獲取
九百五十萬元之不法財產利益（見原判決第三十五頁）。然貪污
治罪條例第六條第一項第四款之圖利罪，係以對於主管或監督之
事項，明知違背法律、法律授權之法規命令、職權命令、自治條
例、自治規則、委辦規則或其他對多數不特定人民就一般事項所
作對外發生法律效果之規定，直接或間接圖自己或其他私人不法
利益，因而獲得利益為要件。而依原判決認定，上開農舍於申請
合併農地農舍使用執照前，即已出售予劉林錦雀等人（見原判決
第十頁至第十二頁），如果無訛，則買賣價格早經確定，丁○○
如何能獲取該九百五十萬元之財產利益，不無疑問。究竟戊○○
之行為，有無使丁○○因而獲得利益，仍有調查釐清之必要。以
上或係上訴意旨所指摘，或為本院得依職權調查之事項，應認原
判決仍有撤銷發回更審之原因。至原判決不另為無罪諭知部分，
基於審判上不可分原則，應併發回。
據上論結，應依刑事訴訟法第三百九十七條、第四百零一條，判
決如主文。
中    華    民    國  九十八  年    四    月  二十八  日
                      最高法院刑事第二庭
                          審判長法官  莊  登  照
                                法官  陳  世  淙
                                法官  許  錦  印
                                法官  蘇  振  堂
                                法官  林  錦  芳
      本件正本證明與原本無異
                                      書  記  官
中    華    民    國  九十八  年    五    月    一    日
                                                      Ｅ


司法院資訊處製作；財團法人民間司法改革基金會備份。
